【裁判字號】    89,上易,1513
【裁判日期】    890731
【裁判案由】    勞動基準法
【裁判全文】
臺灣高等法院高雄分院刑事判決                  八十九年度上易字第一五一三號
      上  訴  人
      即  被  告  乙○○
右上訴人因違反勞動基準法案件，不服臺灣高雄地方法院八十九年度易字第二六三二
號中華民國八十九年七月三十一日第一審判決（起訴案號：臺灣高雄地方法院檢察署
八十九年度偵字第七五二七號），提起上訴，本院判決如左：
      主      文
原判決撤銷。
乙○○違反女工不得於午後十時至翌日六時之時間內工作之規定，累犯，科罰金伍仟
元，如易服勞役，以參佰元折算壹日。
      事      實
一、乙○○於民國八十六年間因妨害風化罪，經臺灣高雄地方法院判處有期徒刑四月
    ，於八十七年二月十六日易科罰金執行完畢，猶不知悔改，其係位於高雄市苓雅
    區○○○路一六七號八樓「路易十三ＫＴＶ」之負責人，經營視聽歌唱業務，屬
    娛樂業，竟未經主管機關高雄市政府勞工局之核准，即自八十七年十二月三十一
    日起，以每月新台幣（下同）五萬元之薪資，雇用陳淑華於每日午後八時至翌日
    凌晨四時在「路易十三ＫＴＶ」店內擔任現場負責人之工作。嗣於八十八年一月
    五日零時五十分許，因台灣高雄地方法院檢察署檢察官指揮警員前往上開地點查
    獲小姐表演脫衣艷舞，而查知上情。
二、案經台灣高雄地方法院檢察署檢察官自動偵查起訴。
      理      由
一、上訴人即被告乙○○經本院合法傳喚，無正當理由不到庭。然被告於偵查及原審
    坦承於前揭時地雇用陳淑華擔任現場負責人，於每日午後八時至翌日凌晨四時工
    作之事實，惟辯稱：行政院勞委會遲至八十七年十二月三十一日始函示不適用勞
    動基準法之行業，並函示其餘一切勞雇關係，自即日起適用該法，該函文至八十
    八年一月五日才由高雄市政府收文，在收文前，對ＫＴＶ之女性員工是否適用勞
    動基準法根本無所適從，而其係在八十八年一月五日凌晨為警查獲，衡情實無從
    準備工作場所安全設施與設備經勞動檢查機構檢查合格，又陳淑華係擔任經理，
    與其之關係為委任，無人格從屬性、經濟從屬性，而非勞雇關係，當無勞動基準
    法之適用云云。
二、經查：
（一）陳淑華受雇於被告擔任「路易十三ＫＴＶ」之現場負責人，工作時間為每日午
      後八時至翌日凌晨四時之情，業據證人陳淑華於偵查及原審證述屬實，又被告
      所經營之「路易十三ＫＴＶ」屬娛樂業，屬應適用勞動基準法之行業，須依法
      申請女性勞工於夜間工作，且經高雄市政府勞工局勞工檢查所檢查其工作場所
      安全衛生設施是否合格後，始得命女性勞工於午後十時至翌日凌晨六時工作，
      有高雄市政府勞工局八十九年五月三日八九高市勞局二字第九二０七號函暨所
      附之附件一份在偵查卷第十四頁、第十五頁可稽，而高雄市政府警察局苓雅分
      局於八十八年一月五日零時五十分許臨檢該ＫＴＶ時，確實發現陳淑華在店內
      工作，有該局臨檢現場檢查紀錄一紙附於原審卷第五十三頁可按，是被告該部
      分之自白與事實相符，應堪採信。
（二）又行政院勞工委員會確於八十七年十二月三十一日始函示不適用勞動基準法之
      各業及工作者，並指示其餘一切勞雇關係，自即日起適用勞動基準法，有該委
      員會八十七年十二月三十一日台八十七勞動一字第０五九六０六號函在原審卷
      第四十四頁可按，惟該法自八十五年十二月五日起，就女工深夜工作之禁止及
      例外即定有明文，而本件係在八十八年一月五日為警查獲，距離該規定甲佈時
      起，已有二年，是被告對有此規定實難委為不知，況被告如認情勢緊急，不及
      報經主管機關核准，亦得依勞動基準法第四十九條第三項規定，於翌日午前補
      報，惟其並無任何補報行為，故被告辯稱來不及申報核准云云，仍不得以此卸
      責。
（三）至是否屬勞動基準法上所謂之「勞工」，應以其工作之實際情狀為認定依據，
      而不得僅憑職稱為何？即遽以認定，證人陳淑華既係受被告雇用從事工作獲致
      工資，且非為自己之營業勞動，而係為被告之目的勞動，而足認陳淑華之工作
      具人格上及經濟上之從屬性，則其自應屬勞動基準法上所稱之「勞工」無訛，
      尚不得因陳淑華職稱為「現場負責人」或「經理」，而認定其非屬勞工。
（四）綜上所述，足見被告於偵查及原審所辯，顯係卸責之詞，均不足採。本件事證
      明確，被告犯行洵堪認定。
三、被告乙○○係「路易十三ＫＴＶ」之負責人，經營視聽歌唱業務，屬娛樂業，竟
    未經主管機關高雄市政府勞工局之核准，即自八十七年十二月三十一日起，以每
    月五萬元之薪資，雇用陳淑華於每日午後八時至翌日凌晨四時在「路易十三ＫＴ
    Ｖ」店內擔任現場負責人之工作。核被告所為，係違反勞動基準法第四十九條第
    一項前段規定，應依同法第七十七條規定論處。被告於八十六年間因妨害風化罪
    ，經臺灣高雄地方法院判處有期徒刑四月，於八十七年二月十六日易科罰金執行
    完畢，五年以內再犯本件有期徒刑以上之罪，為累犯，應依刑法第四十七條規定
    ，加重其刑。
四、甲訴意旨另以：被告乙○○自八十七年九月二十一日起，以每月五萬元之薪資，
    雇用陳淑華於每日午後八時至翌日凌晨四時在「路易十三ＫＴＶ」店內擔任現場
    負責人之工作，至八十七年十二月三十日止。因認被告乙○○該部分行為亦有違
    反勞動基準法第四十九條第一項前段規定，應依同法第七十七條規定論處云云。
    然查上開行政院勞工委員會函既明示除不適用勞動基準法之各業及工作者外，其
    餘一切勞雇關係，自八十七年十二月三十一日起適用勞動基準法，則被告違反該
    法未經許可令女工於深夜工作規定之時間起點，應為八十七年十二月三十一日，
    甲訴人漏未斟酌此點，而認被告違反該法之時間起點為八十七年九月二十一日，
    顯有不當，被告該部分行為自不構成犯罪，原應為無罪之諭知，然甲訴人認被告
    該部分犯行，與前開論罪科刑部分，為實質上一罪，故不另為被告該部分無罪之
    判決。
五、原審以被告罪證明確，因予論罪科刑，固非無見；惟查：（一）被告於八十六年
    間因妨害風化罪，經臺灣高雄地方法院判處有期徒刑四月，於八十七年二月十六
    日易科罰金執行完畢，五年以內再犯本件有期徒刑以上之罪，應成立累犯，原審
    疏未將被告論以累犯，尚有未洽。（二）原審認「甲訴人認定被告乙○○自八十
    七年九月二十一日起，以每月五萬元之薪資，雇用陳淑華於每日午後八時至翌日
    凌晨四時在「路易十三ＫＴＶ」店內擔任現場負責人之工作，然查上開行政院勞
    工委員會函既明示除不適用勞動基準法之各業及工作者外，其餘一切勞雇關係，
    自八十七年十二月三十一日起適用勞動基準法，則被告違反該法未經許可令女工
    於深夜工作規定之時間起點，應為八十七年十二月三十一日，甲訴人漏未斟酌此
    點，而認被告違反該法之時間起點為八十七年九月二十一日，顯有誤會。」云云
    ，但被告該部分行為既不成立犯罪，原應為無罪之諭知，然甲訴人認被告該部分
    犯行，與前開論罪科刑部分，為實質上一罪，故不另為被告該部分無罪之判決，
    然原審竟以「顯有誤會」，一語帶過，顯有未當。被告上訴意旨，空言指摘原判
    決不當，雖無理由，然原判決既有上開可議之處，自屬無可維持，應由本院將原
    判決予以撤銷改判。爰審酌被告為經營「路易十三ＫＴＶ」謀生而觸法網，情節
    尚屬輕微，並坦承部分犯行，已有悔悟之心等一切情狀，酌情量處罰金五千元，
    ，並諭知如易服勞役以三百元折算一日之標準。
六、被告經合法傳喚，無正當理由不到庭，不待其陳述逕行判決。
據上論斷，應依刑事訴訟法第三百六十九條第一項前段、第三百六十四條、第三百七
十一條、第二百九十九條第一項前段，勞動基準法第七十七條、第四十九條第一項前
段，刑法第十一條前段、第四十七條、第四十二條第二項，罰金罰鍰提高標準條例第
二條，判決如主文。
本案經檢察官林炳雄到庭執行職務。
中    華    民    國     八十九     年       十       月      十八    日
                              臺灣高等法院高雄分院刑事第七庭
                                  審判長法官  王光照
                                        法官  黃仁松
                                        法官  黃壽燕
右正本證明與原本無異。
不得上訴。
                                      書記官  蘇恒仁
中    華    民    國     八十九     年       十       月      十九      日
附錄本判決論罪科刑法條：
勞動基準法第七十七條
違反第四十二條、第四十四條第二項、第四十五條、第四十七條、第四十八條、第四
十九條或第六十四條第一項規定者，處六月以下有期徒刑、拘役或科或併科二萬元以
下罰金。
勞動基準法第四十九條
女工不得於午後十時至翌晨六時之時間內工作。但經取得工會或勞工同意，並實施晝
夜三班制，安全衛生設施完善及備有女工宿舍，或有交通工具接送，且有左列情形之
一，經主管機關核准者，不在此限：
一  因不能控制及預見之非循環性緊急事故，干擾該事業之正常工作時間
    者。
二  生產原料或材料易於敗壞，為免於損失必須於夜間工作者。
三  擔任管理技術之主管職務者。
四  遇有國家緊急事故或為國家經濟重大利益所需要，徵得有關勞雇團體之同意，並
    經中央主管機關核准者。
五  運輸、倉儲及通信業經中央主管機關核定者。
六  衛生福利及甲用事業，不需從事體力勞動者。
前項但書於妊娠或哺乳期間之女工不適用之。
第一項第一款情形，如因情勢緊急，不及報經主管機關核准者，得逕先命於午後十時
至翌晨六時之時間內從事工作，於翌日午前補報。
主管機關對於前項補報，認與規定不合，應責令補給相當之休息，並加倍發給該時間
內工作之工資。
                                                                        Ｋ


司法院資訊處製作；財團法人民間司法改革基金會備份。
